---
title: "Practica integradora tidyverse 1"
subtitle: "Residencia de Epidemiología"
format: html
---

En esta practica integradora vamos a trabajar con una tabla de datos en formato Excel que podrán descargar de este [enlace](https://drive.google.com/open?id=1HLt_uGKpuO5h6zioDWPb_pZpCatMeVnr).

El archivo llamado **DM.xlsx** contiene datos ficticios de personas que respondieron una encuesta y que se les realizó una serie de mediciones y análisis de laboratorio.

Consta de **1030 observaciones** de personas diferentes y son **19 las variables recolectadas**.

Como primer paso le pedimos que cree una nueva carpeta en el lugar de preferencia de su computadora (puede ser *Mis documentos*, *Escritorio*, *etc.*) con el nombre **Practica_integradora1**.

Luego deberá guardar el **archivo DM.xlsx descargado** dentro de la carpeta recién creada.

A continuación ingrese a **RStudio** y construya un *nuevo proyecto* a partir de un directorio existente (Existing Directory) seleccionando la carpeta **"Practica_integradora1"**.

Una vez finalizada la operación genere un **nuevo script de R** y guardelo con su nombre de pila.

Escriba y ejecute las siguientes lineas:

```{r, eval=FALSE}
library(tidyverse)
library(readxl)

datos <- read_excel("DM.xlsx")

glimpse(datos)
```

En las anteriores líneas de código activamos los paquetes contenidos en **tidyverse** y el paquete **readxl** que permite importar datos de archivos con formato Excel.

Luego leímos el contenido de **DM.xslx** y visualizamos su estructura con **glimpse()**

Responda las siguientes consignas construyendo y ejecutando código R dentro del script. 

Utilice comentarios (iniciados con #) cuando deba responder preguntas tipo texto o si desea realizar cualquier aclaración.

1. Cuántos valores perdidos tiene la **variable LDL**?

2. Resuma la **variable EDAD** mediante el calculo de *media* y *desvío estándar*

3. Construya un **histograma** de la **variable EDAD**. Defina el intervalo de clase en 10 años.

4. Genere una **tabla de frecuencia absoluta y porcentual** de la **variable SEXO**.

5. Calcule *mediana* y *rango intercuartílico* de la **variable PESO** según **SEXO**.

6. En que **tipo de gráfico** podría visualizar los estadísticos de posición y dispersión anteriores?

7. Haga un **boxplot** de la **variable PESO según SEXO**.

8. A partir del **PESO** y la **TALLA** calcule el **IMC** en otra variable y déjela almacenada en la misma tabla datos. Tenga en cuenta que la fórmula del IMC es $PESO/TALLA^2$ y que las unidades correctas son **kgs** para PESO y **metros** para TALLA.

9. Dibuje un **gráfico de densidad** para la nueva **variables IMC según SEXO**. Incorpore *transparencia del 50 %* con el fin de poder visualizar el solapamiento de las curvas.

10. Categorice el peso en función del IMC según la siguiente tabla:

|       IMC      | Clasificación |
|:--------------:|:-------------:|
| < 18,5         | 1.Bajo peso   |
| >= 18,5 y < 25 | 2.Peso normal |
| >= 25 y < 30   | 3.Sobrepeso   |
| >= 30          | 4.Obesidad    |

Llame **Clasificacion** a la nueva variable y guárdela dentro de **datos**.

11. Construya un **gráfico de barras** de la variable SEXO donde podamos visualizar la distribución proporcional de las categorías de Clasificacion. Para lograr esto defina el *argumento position* en **"fill"**.
Además asegúrese de no tener en cuenta a los **valores NA** de la **variable Clasificacion**.
El producto final debería verse así:

```{r, echo = F, warning=F, message=F}
library(tidyverse)
library(readxl)

datos <- read_excel("DM.xlsx")

datos <- datos |> mutate(IMC = PESO/(TALLA/100)^2, 
  Clasificacion = case_when(
  IMC < 18.5 ~ "1.Bajo peso",
  IMC >= 18.5 & IMC < 25 ~ "2.Peso normal",
  IMC >= 25 & IMC < 30 ~ "3.Sobrepeso",
  IMC >= 30 ~ "4.Obesidad"
))

datos |> 
  filter(!is.na(Clasificacion)) |> 
  ggplot(aes(x = SEXO, fill = Clasificacion)) + 
  geom_bar(position = "fill") +
  scale_fill_brewer(palette = "Set1") 
```

12. Almacene en la tabla **datos** una nueva variable denominada **HTA** con valores *Si* y *No* según la siguiente condición:

> Si la **TAS** es mayor o igual a 140 o la **TAD** es mayor o igual a 90 entonces **HTA** valdrá **"Si"**, de lo contrario será **"No"**.

13. Muestre una tabla de frecuencia absoluta de HTA según condición de fumar (**TABACO**) excluyendo los valores perdidos de TABACO.

14. Utilizando las variables **HTA**, **TABACO** y **SEXO** realice un gráfico igual al siguiente (*preste atención a las categorías de TABACO*):

```{r, echo = F, warning=F, message=F}
datos <- datos |> 
  mutate(HTA = if_else(TAS >= 140 | TAD >= 90,"Si", "No"))

datos |> 
  filter(!is.na(TABACO)) |>
  ggplot(aes(x = TABACO, fill = HTA)) + 
  geom_bar(position = "stack") +
  scale_fill_brewer(palette = "Set2") + 
  facet_grid(. ~ SEXO)
```

15. Categorice los valores de A1C (hemoglobina glicosilada) en una nueva variable **Tol_Glucosa** a partir de la siguiente tabla:

|       A1C      | Tol_Glucosa |
|:--------------:|:-----------:|
| < 5,7          | Normal      |
| >= 5,7 y < 6,5 | IGT         |
| >= 6,5         | DM          |

16. Cree una nueva tabla llamada **diabetes** con las observaciones que tengan el valor *DM* en **variable Tol_Glucosa** y las siguientes variables: **ID**, **EDAD**, **SEXO**, **Clasificacion**, **HTA** y **A_DIAB**.
Asegúrese que la tabla se almacene **_ordenada de forma creciente_** por el número de **ID**.


```{r, echo = F, warning=F, message=F}
datos <- datos  |>  mutate(IMC = PESO/(TALLA/100)^2, 
  Clasificacion = case_when(
  IMC < 18.5 ~ "1.Bajo peso",
  IMC >= 18.5 & IMC < 25 ~ "2.Peso normal",
  IMC >= 25 & IMC < 30 ~ "3.Sobrepeso",
  IMC >= 30 ~ "4.Obesidad"
))

datos <- datos |> 
  mutate(HTA = if_else(TAS >= 140 | TAD >= 90,"Si", "No"))

datos <- datos |> 
  mutate(Tol_Glucosa = case_when(
    A1C < 5.7 ~ "Normal",
    A1C >= 5.7 & A1C < 6.5  ~ "IGT",
    A1C >= 6.5 ~ "DM"))

diabetes <- datos |> 
  filter(Tol_Glucosa == "DM") |> 
  select(ID, EDAD, SEXO, Clasificacion, HTA, A_DIAB) |> 
  arrange(ID)

```

17. Calcule la mediana de la edad de los participantes y utilicela para construir una nueva variable llamada **grupo_edad1** que divida la muestra en dos (menores a la edad mediana y mayores o iguales a la edad mediana). Guardela dentro del dataframe de trabajo.

```{r, echo = F}

datos <- datos |> 
  mutate(grupo_edad1 = if_else(EDAD < 46, "1.Menor a 46", "2.Mayor o igual a 46"))

```

18. Genere y almacene dentro de dataframe una nueva variable denominada **grupo_edad2** a partir de la **EDAD** según el siguiente cuadro:

|      EDAD      | grupo_edad2       |
|:--------------:|:-----------------:|
| < 25           | 1.Hasta 24 años   |
| >= 25 y <= 39  | 2.de 25 a 39 años |
| >= 40 y <= 49  | 3.de 40 a 49 años |
| >= 50 y <= 64  | 4.de 50 a 64 años |
| >= 65          | 5.65 y mas años   |

```{r, echo = F}
datos <- datos |> 
  mutate(grupo_edad2 = case_when(
    between(EDAD, 0, 24) ~ "1.Hasta 24 años",
    between(EDAD, 25, 39) ~ "2.de 25 a 39 años",
    between(EDAD, 40, 49) ~ "3.de 40 a 49 años",
    between(EDAD, 50, 64) ~ "4.de 50 a 64 años",
    between(EDAD, 65, Inf) ~ "5.65 y mas años"
  ))
```


19. Construya un gráfico para observar la correlación de valores de cintura en centímetros (variable CINTURA) y el índice de masa corporal (IMC). Que gráfico se le ocurre que podría mostrar esta relación? Se observa relación? De qué forma?

```{r, echo = F, eval = F}
datos |> 
  ggplot(aes(x = CINTURA, y = IMC)) +
  geom_point() +
  geom_smooth(method = "lm") 
```

20. Que otro gráfico podría utilizar para mostrar esta misma relación, pero utilizando la variable **clasificacion** que categoriza ordinalmente la variable IMC? (esta variable fue construida en la primera parte del ejercicio)

```{r, echo = F, eval = F}
datos |> 
  filter(!is.na(Clasificacion), !is.na(CINTURA)) |> 
  ggplot(aes(x = Clasificacion, y = CINTURA, fill = Clasificacion)) +
  geom_boxplot() 
```


21. Resuma las categorías de la **variable Tol_Glucosa** mediante una tabla de frecuencias porcentual según condición de sedentarismo (**variable SEDENTARIO**). Fuerce el orden para que aparezca de la siguiente forma, acompañada de su frecuencia porcentual, tomando en cuenta como total a las observaciones según sedentarismo (porcentaje de categorías sobre total del grupo Si y porcentaje de categorías sobre total del grupo No):

```{r, echo = F, eval = F}
datos |> 
  mutate(SEDENTARIO = fct_relevel(SEDENTARIO, "Si", "No"),
         Tol_Glucosa = fct_relevel(Tol_Glucosa, "Normal", "IGT", "DM")) |> 
  count(SEDENTARIO, Tol_Glucosa) |> select(-n)
```


22. Construya un **histograma** de la **variable HDL** con un ancho de barra de 10 unidades, facetado por la **variable grupo_edad1**.

```{r, echo = F, eval = F}
datos |> 
  ggplot(aes(x = HDL)) +
  geom_histogram(binwidth = 10) +
  facet_wrap(~grupo_edad1, nrow = 2)
```

23. Construya un gráfico de barras de la variable grupo_edad2 relacionado al consumo de alcohol (variable ALCOHOL) donde podamos visualizar la distribución absoluta. El producto final debería verse así:

```{r, echo=F}
datos |> 
  ggplot(aes(x = ALCOHOL, fill = grupo_edad2)) +
  geom_bar(position = "dodge") +
  ylab("Frecuencia") +
  scale_fill_brewer(palette = "Dark2", name = "Grupo etario") +
  theme(legend.position = "bottom")
```


---

Una vez finalizados todos los puntos guarde el archivo con el script y envíelo por mail a [christianballejo@gmail.com](mailto:christianballejo@gmail.com)
